臺灣高雄地方法院民事判決
                                    110年度簡上字第188號
上    訴    人  
即附帶被上訴人  國寶服務股份有限公司
法 定 代 理 人  湯順甄
訴 訟 代 理 人  翁鵬倫律師
被  上  訴  人
即附帶上 訴 人  陳翊蓁
訴 訟 代 理 人  邱秀鳳
上列當事人間請求給付契約價金等事件，上訴人對於中華民國
110年8月30日本院高雄簡易庭110年度雄簡字第507號第一審判決
提起上訴，被上訴人為附帶上訴，本院於民國111年3月28日言詞
辯論終結，判決如下：
    主      文
原判決命上訴人給付金額超過新臺幣107,600元本息部分，及該
部分假執行之宣告暨訴訟費用之裁判均廢棄。
前項廢棄部分，被上訴人在第一審之訴駁回。
其餘上訴駁回。
附帶上訴駁回。
第一、二審訴訟費用，關於上訴部分，由被上訴人負擔五分之四
，餘由上訴人負擔。關於附帶上訴部分，由附帶上訴人負擔。
    事實及理由
一、被上訴人即附帶上訴人（下稱被上訴人）起訴主張：
㈠、被上訴人之先父陳詩祥於民國91年8月間向上訴人購入國寶生
    前契約共4份，契約書編號分別為000000、000000、00000、
    00000號（以下分別稱甲契約、乙契約、丙契約、丁契約）
    ，契約價金均為新臺幣（下同）159,000元。陳詩祥前妻劉
    金珠於104年7月26日離世，為甲契約之使用人，上訴人於10
    4年7月31日提供履約服務在大仁廳小木屋寄棺室設靈堂，供
    親友弔唁，告別式禮廳在甲級景福廳，均無另外收費，僅收
    取第13年尾款55,000元。然先父109年8月28日離世，為乙契
    約使用人，被上訴人為繼承人，上訴人提供履約服務應比照
    甲契約，詎上訴人接遺體至高雄市殯儀館外大仁廳小木屋寄
    棺室門口後，竟趁家屬服喪悲痛之餘，引用話術由服務人員
    告知家屬因沒有位置，於大仁廳小木屋設置靈堂，需另外加
    費等語，致家屬措手不及。嗣於家屬質疑時，竟告知以往告
    別式禮廳在甲級景福廳、設靈堂僅為廣告，需要加錢，依乙
    契約僅得將遺體冰放在冰櫃，如要在大仁廳小木屋設置靈堂
    需另外收費2萬8,000元以上（一日4,000元，共7日，另加計
    每日500元冷氣使用費），被上訴人因困苦無法支付額外費
    用，僅得選擇將遺體移至冰櫃，上訴人公司人員並強向被上
    訴人索加告別式禮堂等其他費用1萬6,800元（甲級景德廳2,
    300元、水果塔2,000元、大仁廳1萬2,500元，下稱額外費用
    ），顯受有不當得利，且構成侵權行為，又因上訴人故意不
    履約設置靈堂，無法供親友弔唁，家屬受此不法侵害，身心
    痛苦異常，被上訴人得請求慰撫金4萬元。上訴人履約服務
    前後不一致額外再收費，將大體移來移去，未尊重合約精神
    ，未提供應有之服務，造成被上訴人受有上開額外費用損害
    ，此為因企業經營者故意所致之損害，依消費者保護法（下
    稱消保法）第51條，得請求3倍之懲罰性賠償金5萬400元（1
    6,800×3＝50,400）。
㈡、本件丙、丁契約係生前殯葬服務定型化契約，雙方之主要給
    付義務為買受人或其繼承人應依約繳納定金及使用尾款兩部
    分，由上訴人於契約目的發生時（買受人或其繼承人提出使
    用申請）提供約定之殯葬服務，故丙、丁契約之性質上應屬
    委任契約，依民法第549條第1項規定，當事人一方得隨時終
    止委任契約。被上訴人已於109年9月8日致電上訴人契約部
    、109年9月10日發函至高雄市消費者保護中心向上訴人為終
    止丙、丁契約之意思表示，再於109年12月11日以存證信函
    向上訴人為終止丙、丁契約之意思表示，是丙、丁契約業已
    於109年9月10日終止。又丙、丁契約終止時，並未發生使用
    喪葬禮儀之服務，則上訴人受有契約價金各159,000元並無
    法律上原因，契約終止後應返還被上訴人31萬8,000元（159
    ,000×2＝318,000）。
㈢、從而，爰依民法第179條、184條第1項前段、消保法第51條規
    定請求上訴人給付被上訴人42萬5,200元（16,800＋40,000＋5
    0,400＋318,000＝425,200）。並於原審聲明：㈠、上訴人應給
    付被上訴人42萬5,200元，及自起訴狀繕本送達之翌日起至
    清償日止按年息百分之5計算之利息。㈡、被上訴人願供擔保
    請准宣告假執行。
二、上訴人即附帶被上訴人（下稱上訴人）則以：
㈠、上訴人於109年9月4日向被上訴人收取大仁廳及景德廳費用、
    水果塔費用，均係乙契約約定上訴人給付義務外，因被上訴
    人要求增加服務而額外更添之項目，被上訴人亦親自簽名確
    認，上訴人並無強索服務費之侵權行為或不當得利。
㈡、國寶生前契約為上訴人提供殯葬禮儀服務，性質應為承攬契
    約，故丙、丁契約應無以民法第549條任意終止契約之適用
    ，且依「國寶生前契約使用服務辦法」第13條規定，買受人
    自契約簽訂日起14日（含國定假例日）內得辦理解除本契約
    ，逾14日買受人或其繼承人不得主張終止或解除契約。又本
    件生前契約係陳詩祥於91年8月間，向聖恩開發股份有限公
    司（下稱聖恩公司）購得，且上訴人已給付聖恩公司佣金33
    ,000元，被上訴人如欲終止合約，應向聖恩公司為之；若認
    被上訴人得向上訴人終止丙、丁契約，惟陳詩祥實際僅各給
    付7萬5,000元，共15萬元，被上訴人至多僅得請求扣除上訴
    人因此支出之行銷成本、人事成本31,800元後之餘額等語置
    辯。並於原審答辯聲明：被上訴人之訴駁回。
三、原審判決上訴人應給付被上訴人31萬8,000元（即丙、丁契
    約價金）及自110年1月9日至清償日止，按年息百分之5計算
    之利息，並依職權宣告假執行，駁回被上訴人其餘之訴。上
    訴人就其敗訴部分不服，提起上訴，被上訴人則為附帶上訴
    。上訴人聲明：㈠、原判決不利於上訴人部分廢棄。㈡、上開
    廢棄部分，被上訴人在第一審之訴駁回。㈢、附帶上訴駁回
    。被上訴人聲明：㈠、原判決關於駁回被上訴人後開請求部
    分廢棄。㈡、上開廢棄部分，上訴人應再給付被上訴人107,2
    00元（即額外費用1萬6,800元、懲罰性賠償金5萬400元、精
    神慰撫金4萬元）及自起訴狀繕本送達翌日起至清償日止，
    按年息百分之5計算之利息。
四、不爭執事項
㈠、被上訴人之先父陳詩祥於91年8月間購入國寶生前契約書共4 
    份，即甲契約、乙契約、丙契約、丁契約，契約售價均為15
    9,000 元。上開丙、丁契約，售價依據契約條款第3條，為
    ：本出售標的售價係分「定金」及「使用尾款」兩部份。定
    金於簽訂本契約時，可選擇一次繳納或分期繳納；使用尾款
    則於發生欲使用標的時，依下列所示使用時間之價金繳納。
    第4 條定金：分期繳納，於甲方（陳詩祥）簽訂本契約之同
    時，並繳納定金頭款42,000元整。其餘款項計33,000 元整
    ，另行區分12期，每期新臺幣2,750 元整。其款繳納日期按
    定金頭款繳納後之次月起按月繳納。定金各為75,000元，均
    已繳納完畢。
㈡、陳詩祥之治喪費用如國寶服務有限公司明細表（被證2，橋院
    卷第182頁），上訴人向被上訴人收取乙契約尾款31,000元
    及更添項目大仁廳費用12,500元、水果塔2,000 元、景德廳
    租借2,300 元、回禮毛巾4,000 元、入殮室800 元。
㈢、陳詩祥之繼承人為被上訴人。 
五、得心證之理由
㈠、乙契約約定服務內容是否包含使用大仁廳12,500元、景德廳2
    ,300 元及水果塔2,000 元之費用？如有，上訴人收取前開
    費用是否構成侵權行為，或不當得利，或違反消費者保護法
    第7 條而被上訴人得請求懲罰性賠償金及精神慰撫金？
１、被上訴人主張甲契約履行時，使用人劉金珠乃使用大仁廳，
    有獨立靈堂，並於景福廳辦理告別式，均未另外收費，乙契
    約使用時，遺體接運、服務內容應以同等方式履約云云。經
    查：
⑴、依乙契約所約定之服務範圍為臺灣本島之公有殯儀館或申請
    人自行提供場地；火葬服務服務內容分別有「豎靈」：1、
    靈位牌、招魂幡、竹1式。2、環香、環香架、香、金童玉女
    、葫蘆鐲、大銀、小銀、往生錢、陀螺經被。3、安靈法事
    。4、貢飯。「奠禮禮堂」：1、禮堂租用及整體設計布置（
    不含甲級以上）…。「奠禮禮品」：1、三牲。2、四果。3、
    十二菜碗、飯。4、酒。此有國寶生前契約第13條、火葬服
    務內容表（中式、館內）、生前契約使用服務辦法第7條在
    卷可考（橋院卷第37、41頁）。
⑵、所謂豎靈即為死者設立靈位，作為往生者有形與無形之象徵
    供其靈魂停泊，而依高雄市立殯儀館特有設立豎靈區，即供
    人將靈位設置祭拜，若獨立靈堂乃則屬停柩室，數量極少，
    此由高雄市立殯儀館網站上即可查詢得知，並經證人即禮儀
    師梁培純證述明確（本院卷第143、117頁），是依乙契約內
    容，上訴人所應提供之豎靈，應僅為於市立殯儀館之豎靈區
    為死者設立牌位，並不包含獨立之靈堂。又大仁廳均為獨立
    之寄棺室（停柩室）僅有2種規格（一般寄棺室、VIP1，共1
    8間），即為大仁廳小木屋，此為兩造所不爭執（本院卷第9
    9、116頁），並有大仁禮儀公司回函在卷可佐（本院卷第18
    3頁），則使用大仁廳小木屋設置靈堂，為依乙契約使用服
    務辦法第12條之增加服務項目，應另行自費支出。被上訴人
    雖主張因為上訴人告知沒有位置，自行把遺體放置在大仁廳
    告知要增加費用，被上訴人因為難過迫於無奈方為接受云云
    ，然依被上訴人歷來陳述「市殯外面的位置上訴人服務人員
    說沒有空間可以讓我們設置靈堂，我們只能用大仁廳設置靈
    堂，但是這個要另外付費用...」（原審卷第24頁）、「上
    訴人履行甲契約給我們用大仁廳，乙契約也應該給我們用大
    仁廳」（原審卷第83頁）、「（問：上訴人提出因為宗教信
    仰的關係，所以有表示需要獨立靈堂？）不是我們要求獨立
    靈堂，是所購買之生前契約本來就附獨立靈堂」（本院卷第
    116頁），及證人梁培純證稱：被上訴人當初要求要使用大
    仁廳，我們有告知大仁廳要額外加價等語（本院卷第117頁
    ），可見陳詩祥至大仁廳小木屋停柩，乃因被上訴人要求獨
    立靈堂，上訴人受其指示將遺體移入大仁廳，至為明確，被
    上訴人此部分主張，難以採認。
⑶、又查，市立殯儀館之禮廳分為特種（景行）、甲種（景行醫
    廳、景行二廳、景福廳、景德廳）、乙種（永思堂、永懷堂
    、永寧堂、永安堂）、丙種（福德堂、福寧堂、福安堂），
    此有高雄市立殯儀館網路查詢附卷足稽，乙契約約定上訴人
    所應提供之靈堂不包含甲級以上，即特種、甲種靈堂不與焉
    ，是被上訴人使用甲種之景德廳辦理告別式，亦屬乙契約使
    用服務辦法第12條之增加服務項目，應自費支出。
⑷、復乙契約「奠禮禮品」約定應提供四果，所謂四果為祭祀之
    四季應時水果（任選四樣水果），故僅需4種水果且符合民
    情之基本數量已足，毋需數量多至可堆疊成塔，參之上訴人
    所提出水果塔、四果照片（本院卷第175頁），可見水果塔
    之水果排成數層，高高疊起，數量較四果多出數倍，外觀、
    價值均差異甚大，顯非同一種產品，被上訴人要求置放水果
    塔，自應就所增加服務之差額予以補足。
⑸、另被上訴人主張甲契約履行時有提供大仁廳小木屋、景德廳
    ，以及水果塔等服務，亦無另行收費，故乙契約亦應同等比
    照云云，惟縱上訴人於履行甲契約時曾免費提供超過約定範
    圍以外之服務，僅屬上訴人額外贈與之優惠，兩造既未更添
    乙契約服務內容，要難以上訴人履行乙契約應具有免費提供
    約定範圍以外服務之義務。末被上訴人主張定型化契約條款
    如有疑義時，應為有利消費者之解釋，當時購買乙契約時未
    載明高雄市殯葬管理處各廳之級別、豎靈（靈堂）指明不清
    ，故應以甲契約履行時之狀況認定為乙契約之應履行之內容
    云云。然各地區公有殯儀館之設施、項目、收費均為公開、
    明確可供民眾查詢；各項治喪之名詞，有固定且相對應之定
    義，均無不明確且有疑義之情形，被上訴人此部分主張亦屬
    無據，不足採認。
２、基此，上訴人履行乙契約時，就被上訴人使用大仁廳小木屋
    、景福廳、水果塔額外收取費用16,800元，係得被上訴人同
    意，有所憑據，並非無法律上原因受有利益，或侵害被上訴
    人權利，或提供服務造成被上訴人損害，是被上訴人依侵權
    行為、不當得利、消費者保護法請求上訴人返還並給付懲罰
    性賠償金、精神慰撫金，並無理由，不應准許。　　
㈡、被上訴人得否終止丙、丁契約？若可終止契約，被上訴人所
    得請求返還金額為若干？
１、按所謂生前殯葬服務契約，係指當事人約定於一方或其約定
    之人死亡後，由他方提供殯葬服務之契約。此契約之性質應
    為承攬契約，此參諸修正前殯葬管理條例施行細則第23條及
    殯葬管理條例第2條第15條明定「殯葬禮儀服務業：承攬處
    理殯葬事宜為業者」至明。
２、次查丙、丁契約僅約定契約解除需在簽訂日起14日內為之，
    此有丙、丁契約第13條及國寶生前契約使用服務辦法第13條
    在卷可佐（橋院卷第58、63、76、83頁），並未就終止契約
    情形加以約定，是此部分未約定之事項，除因承攬契約性質
    而有民法關於承攬之規定適用外，並因丙、丁契約本即上訴
    人為與不特定多數人訂立契約之用而單方預先擬定之契約條
    款，為定型化契約，依消保法第17條規定，以被上訴人行使
    終止權時，已經中央主管機關公告應記載或不得記載事項補
    充之，並為有利消費者之解釋，應符公允。按承攬契約，在
    工作未完成前，定作人得隨時終止契約。但應賠償承攬人因
    契約終止而生之損害，民法第511條定有明文。本件丙、丁
    契約所提供之殯葬服務尚未履行完成，陳詩祥死亡後，其繼
    承人即被上訴人自得隨時終止丙、丁契約。被上訴人於109 
    年12月11日以存證信函向上訴人為終止丙、丁契約之意思表
    示，並於109年12月14日送達上訴人，此有存證信函在卷可
    佐（橋院卷第137-143 頁），則丙、丁契約於109年12月14
    日業經被上訴人終止，洵堪認定。至上訴人抗辯丙、丁契約
    向聖恩公司購買，應僅得向聖恩公司終止，惟依丙、丁契約
    所載，丙、丁契約之當事人為陳詩祥與上訴人，縱上訴人委
    託聖恩公司銷售，亦僅為上訴人與聖恩公司間之關係，不影
    響丙、丁契約效力乃存在兩造之間，被上訴人自得向上訴人
    為終止契約之意思表示，上訴人所辯，洵屬無據。
３、丙、丁契約並未約定終止、解除後已繳納金額如何返還，已
    前所述，又因生前契約爭議頗大，於95年6月29日由內政部
    即依消費者保護法第17條公布生前殯葬服務定型化契約（自
    用型）應記載及不得記載事項（下稱定型化契約應記載事項
    ）第18條「契約簽訂逾十四日，消費者要求終止契約時，殯
    葬服務業者應於契約終止日起日（最長不得逾三十日）內退
    還該消費者全部價款之百分之（不得低於百分之八十）；消
    費者選擇分期繳付者，退還該消費者已繳付價款扣除契約總
    價百分之（不得高於百分之二十）後之餘額。但殯葬服務業
    已開始提供服務者，其費用應予扣除。」。本件丙、丁契約
    與定型化契約應記載事項設定之契約有所差異，其給付並非
    一次給付或按固定時間分期給付契約總價，而固定分作定金
    、尾款方式給付，繳納完定金後，尾款會視使用時間長短而
    改變應給付之價額，甚至使用時間20年以上即無庸給付尾款
    ，是採有利於消費者之解釋，將丙、丁契約認定為分期給付
    ，並以契約終止時之定金加計尾款作為契約總價；另考量被
    上訴人乃因個人因素終止丙、丁契約，上訴人於就該等契約
    之簽立、處理亦支出人力及行銷成本，認被上訴人應得請求
    返還共107,600元〔計算式：（75,000＋31,000即第19年尾款
    ）＝106,000元；75,000－（106,000×20％）＝53,800；53,800×
    2＝107,600）。是丙、丁契約終止後，上訴人持有陳詩祥所
    給付之107,600元即無法律上原因而受有利益，被上訴人依
    不當得利之法律關係請求返還，應予准許。上訴人抗辯因被
    上訴人終止丙、丁契約得請求損害賠償之金額，與前述定型
    化契約應記載事項之扣除額應為一致之認定，爰不重覆扣抵
    。
六、綜上所述，被上訴人依民法第179條之法律關係，請求上訴
    人給付於107,600元，及自起訴狀繕本送達翌日即110年1月9
    日起至清償日止，按年息百分之5計算之利息範圍內，為有
    理由，應予准許，逾此範圍之請求，為無理由，應予駁回。
    原審就超過上開應准許部分，判命上訴人給付，並職權宣告
    假執行，尚有未洽。上訴意旨就此部分指摘原判決不當，求
    予廢棄改判，為有理由，應由本院廢棄改判如主文第2 項所
    示。原審就上開應予准許之部分，為上訴人敗訴之判決，並
    職權宣告假執行，另就上述不應准許部分，判決被上訴人敗
    訴，並無不合，上訴及附帶上訴意旨指摘原判決不當，此部
    分求予廢棄改判，均無理由，應駁回此部分上訴及附帶上訴
    。
七、本件事證已臻明確，兩造其餘主張陳述及所提證據方法，經
    本院斟酌後認均不足以影響判決結果，自無逐一詳予論駁之
    必要。
八、據上論結，本件上訴為一部有理由，一部無理由，附帶上訴
    為無理由，判決如主文。
中　　華　　民　　國　　111 　年　　4 　　月　　25　　日
                  民事第二庭  審判長法  官  陳宛榆
                                    法  官  林婕妤
                                    法  官  鄭  瑋
以上正本係照原本作成。
本判決不得上訴。
中　　華　　民　　國　　111 　年　　5 　　月　　2 　　日
                                    書記官 李佩穎